ACORDAO-COMPLETO-2427006

ACÓRDÃO 11548/2020 ATA 37/2020 - SEGUNDA CÂMARA

VISTOS, relatados e discutidos estes autos de Recurso de Reconsideração interposto por Herbert Cavalcante de Lima, contra o Acórdão 11375/2019-TCU-Segunda Câmara, que examinou Tomada de Contas Especial instaurada em razão da inexecução do Convênio CRT/DE/0.3000/2007.
ACORDAM os ministros do Tribunal de Contas da União, reunidos em Sessão de 2ª Câmara, ante as razões expostas pelo Relator, e com fundamento nos arts. 32, inciso I, e 33 da Lei 8.443/1992, em:
9.1. conhecer dos recursos de reconsideração para, no mérito, negarlhes provimento;
9.2. dar ciência ao recorrente e demais interessados a respeito do inteiro teor deste acórdão, informando que esta deliberação, acompanhada do Relatório e do Voto que a fundamentam, está disponível para consulta no endereço www.tcu.gov.br/acordaos, além de esclarecer que, caso requerido, este Tribunal poderá fornecer sem custos as correspondentes cópias impressas.

Recurso de reconsideração contra decisão que julgou as contas do recorrente irregulares, condenou-o em débito e aplicou-lhe multa em razão da inexecução do objeto pactuado.

Segunda Câmara

Instituto Nacional de Colonização e Reforma Agrária - Incra

3. Interessados/Responsáveis/Recorrentes:
3.1. Recorrente: Herbert Cavalcante de Lima (CPF XXX.930.562-XX)

13.1. Ministros presentes: Ana Arraes (Presidente), Augusto Nardes, Aroldo Cedraz e Raimundo Carreiro (Relator).
13.2. Ministros-Substitutos presentes: Marcos Bemquerer Costa e André Luís de Carvalho.

ACORDAO-COMPLETO-2528732

Acórdão de Relação 963/2022 - Segunda Câmara

Acórdão de Relação

ACORDAO-COMPLETO-2477840

Acórdão de Relação 1002/2021 - Plenário

RAIMUNDO CARREIRO

Ministro Augusto Nardes

Adoto como Relatório, a instrução feita no âmbito da Serur (peça 94) , a qual obteve a concordância do Diretor e do titular da Unidade Técnica (peça 95) e do Subprocurador-Geral Lucas Rocha Furtado, do Ministério Público junto ao TCU (peça 96) , verbis:
INTRODUÇÃO
1.	Trata-se de recurso de reconsideração (peça 68) interposto Herbert Cavalcante de Lima, à época dos fatos, Superintendente Regional do Instituto Nacional de Colonização e Reforma Agrária (Incra) contra o Acórdão 11375/2019-TCU-Segunda Câmara (peça 56) , relatado pelo ministro João Augusto Ribeiro Nardes.
1.1.	Reproduz-se integralmente o teor do dispositivo da decisão impugnada:
ACORDAM os Ministros do Tribunal de Contas da União, reunidos em Sessão da Segunda Câmara, diante das razões expostas pelo Relator,
9.1. declarar a revelia do Instituto de Capacitação e Pesquisa Marcos Corrêa Lins - Incape, nos termos do art. 12, § 3°, da Lei 8.443/1992;
9.2.  julgar irregulares as contas dos Srs. Agenor Pereira Dias Filho, Herbert Cavalcante de Lima e do Instituto de Capacitação e Pesquisa Marcos Corrêa Lins - Incape, com fundamento nos arts. 1°, inciso I, 16, inciso III, alínea "c" e § 2° da Lei 8.443/1992 c/c os arts. 19 e 23, inciso III, da mesma Lei, e com arts. 1°, inciso I, 209, incisos III e § 5°, 210 e 214, inciso III, do Regimento Interno, condenando-os, solidariamente, ao pagamento da quantia a seguir especificada, com a fixação do prazo de quinze dias, a contar das notificações, para comprovarem, perante o Tribunal (art. 214, inciso III, alínea "a", do Regimento Interno) , o recolhimento das dívidas aos cofres do Instituto Nacional de Colonização e Reforma Agrária - INCRA, atualizadas monetariamente e acrescidas dos juros de mora, calculados a partir da data discriminada, até a data do recolhimento, na forma prevista na legislação em vigor. 	
Data da Ocorrência	Valor original (R$) 
1/11/2007	168.506,25
9.3. aplicar ao Sr. Agenor Pereira Dias Filho e ao Instituto de Capacitação e Pesquisa Marcos Corrêa Lins - Incape, individualmente, a multa prevista no art. 57 da Lei 8.443/1992 c/c o art. 267 do Regimento Interno, no valor de R$ 20.000,00 (vinte mil reais) , com a fixação do prazo de quinze dias, a contar das notificações, para comprovarem, perante o Tribunal (art. 214, inciso III, alínea "a", do Regimento Interno) , o recolhimento das dívidas aos cofres do INCRA, atualizadas monetariamente desde a data do acórdão até a dos efetivos recolhimentos, se forem pagas após o vencimento, na forma da legislação em vigor;
9.4. autorizar o pagamento da dívida em até trinta e seis parcelas mensais e consecutivas, caso requerido pelos responsáveis, nos termos do art. 26 da Lei 8.443/1992 c/c o art. 217 do Regimento Interno, fixando-lhes o prazo de quinze dias, a contar do recebimento da notificação, para comprovarem perante o Tribunal o recolhimento da primeira parcela, e de trinta dias, a contar da parcela anterior, para comprovarem os recolhimentos das demais parcelas, devendo incidir sobre cada valor mensal, atualizado monetariamente, os juros de mora devidos, na forma prevista na legislação em vigor;
9.5. autorizar, desde logo, a cobrança judicial das dívidas, nos termos do art. 28, inciso II, da Lei 8.443, de 1992, caso não atendidas as notificações;
9.6. encaminhar cópia desta deliberação ao Procurador-Chefe da Procuradoria da República em Brasília, nos termos do § 3° do art. 16 da Lei 8.443/1992 c/c o § 7° do art. 209 do Regimento Interno do TCU, para adoção das medidas cabíveis;
9.7. dar ciência deste acórdão aos responsáveis e à Superintendência Regional do Incra no Distrito Federal e Entorno - SR (28) DFE, destacando que o relatório e o voto que fundamentam a deliberação ora encaminhada podem ser acessados por meio do endereço eletrônico www.tcu.gov.br/acordaos e que, caso tenha interesse, o Tribunal poderá encaminhar-lhes cópia desses documentos sem quaisquer custos.
HISTÓRICO
2.	O Incra celebrou com o Instituto de Capacitação e Pesquisa Marcos Corrêa Lins (Incape) o Convênio CRT/DE/0.3000/2007 (Siafi 594.595) para "a elaboração de 02 Planos de Desenvolvimento do Assentamento (PDA) e a prestação de Assessoria Técnica, Social e Ambiental para 473 famílias assentadas em projetos de Assentamento da Reforma Agrária no Distrito Federal e Entorno.
3.	Em processo de controle administrativo da execução física e financeira do objeto do convênio, detectou-se a inexecução do objeto pactuado. Prevista a execução de dois planos, apresentou se tão somente o trabalho técnico consistente no PDA Marcos Correia de Lins e este não preencheu os requisitos de qualidade e especificações técnicas mínimas requeridas pelo Concedente no "Roteiro básico para elaboração de PDAs", constante do Anexo II da Norma de Execução Incra 39/2004. A ocorrência causou ao erário federal prejuízo de R$ 168.506,25, em 1/11/2007.
4.	Imputou-se a irregularidade a Agenor Pereira Dias Filho e ao Incape. 
5.	No âmbito do Tribunal, formularam-se dois entendimentos fundamentais do exame do recurso empreendido mais adiante. Primeiro, que o não atingimento dos objetivos do convênio decorreu da opção pela celebração de convênio com entidade não capacitada tecnicamente para a execução do seu objeto. O Incape, sob nenhum aspecto atenderia aos requisitos previstos nos infratranscritos incisos II a IV do art. 11 da Norma de Execução (NE) 39/2004 emanada pelo Incra:
Art. 11 Requisitos básicos que deverão ser atendidos pelas Prestadoras dos serviços de ATES:
[...]
II - Experiência pedagógica comprovada de, no mínimo dois anos, no planejamento, capacitação e assistência técnica em agricultura familiar;
III - Corpo técnico multidisciplinar nas áreas agronômica, social, econômica e ambiental, com os profissionais devidamente registrados nos respectivos Conselhos Profissionais, quando for o caso;
IV - O quadro técnico deverá ser formado, no mínimo, de 1/3 dos profissionais com mais de dois anos de experiência na agricultura familiar;
6.	A celebração consistiria, conseguintemente, em flagrante ato de gestão temerária causador de desperdício dos recursos pecuniários repassados.
7.	Segundo, como registrado em decisão interlocutória consubstanciada no despacho acostado à peça 33, que cumpre responsabilizar também o ora recorrente. Teria ele facilmente percebido a incapacidade técnica da entidade aludida tivesse atentado para os alertas contidos nos pareceres jurídicos e promovido a análise, ainda que perfunctória, da documentação a ele apresentada.
8.	Regularmente citados, Agenor Pereira Dias Filho e o ora recorrente aduziram suas alegações defensórias. O Incape silenciou, de maneira que se caracterizou sua revelia e a consequente possibilidade de se dar continuidade ao processo, nos termos do art. 12, § 3°, da Lei 8.443/1992.
9.	Cingir-se-á doravante às questões cujo enfrentamento é mister para o exame do recurso, a saber as relativas à condenação em débito do ora impugnante e do julgamento no sentido da irregularidade de suas contas.
10.	Examinadas as alegações defensórias aduzidas pelo ora recorrente, o Tribunal reputou acertada sua responsabilização com arrimo no entendimento de que o prejuízo teria sido evitado tivesse ele, Superintendente Regional do Incra à época dos fatos, "promovido uma leitura mais detida dos autos - conduta esperada de um gestor incumbido de exercer a supervisão do órgão, e que seria ainda mais imprescindível diante das considerações e recomendações tecidas pela procuradoria jurídica em duas oportunidades -, promovendo simples confronto entre a documentação apresentada e as normas então vigentes, teria o responsável concluído pela não conveniência da celebração pretendida".
11.	A conclusão resultou do acolhimento do infratranscrito exame exarado no parecer do Ministério Público especializado exarado à peça 52:
Observa-se que o inciso IV, diversamente do que quis fazer crer a Informação DDPA/D-2/n° 20/2007, de 17/8/2007, não estabelece situação de excepcionalidade à exigência contida no inciso II, sendo requerida simultaneidade no atendimento dos dois dispositivos.
Portanto, nos termos daquele normativo, a mera apresentação de currículos de profissionais com experiência de dois anos em agricultura familiar, tal como ocorrido no presente caso, não supriria, por falta de previsão legal, a inexperiência da entidade.
Segundo a referida Informação DDPA/D-2/n° 20/2007, o equivocado entendimento teria partido de orientação do Incra Sede, o qual, "por duas vezes", teria afirmado não haver impedimento para celebração de convênio com entidades que não atendessem ao inciso II do art. 11 da NE 39/2004, desde que atendessem ao inciso IV.
Como já ressaltei, essas "orientações" não foram juntadas aos autos pelo defendente. No entanto, no relatório da CGU à peça 8, p. 55, é noticiado que, no caso, foram invocadas a INFO/SDTI/S/N0 22 e a Informação DDI-2/N 129/2007, "emitidas por setores específicos do Incra-Sede para outros convênios que não o do Incape", cujas considerações "não foram incorporadas à Norma de Execução n° 39, de observância pelas Superintendências Regionais", motivo pelo qual "não poderiam ser utilizadas para justificar a celebração do convênio com o Incape".
Ou seja, não houve "consulta" específica para o convênio pretendido, mas "aproveitamento" de pronunciamentos relativos a outros convênios, os quais não poderiam ser observados, visto que discrepantes da norma vigente, que continuava a exigir a experiência mínima de dois anos da entidade prestadora de serviços de ATES.
Consoante o relatório da CGU, o entendimento contido naquelas duas "orientações" seria de que "o resultado de um serviço de Ates está relacionado principalmente com a experiência e conhecimento dos profissionais da área que trabalham com a agricultura familiar, e que, por sua vez, garantem a experiência da entidade". Discordo.
Com efeito, não há dúvidas de que a qualificação dos profissionais era elemento essencial na seleção da entidade prestadora do serviço, tanto que, os incisos III e IV do art. 11 da NE 39/2004 requeriam a disposição de corpo técnico multidisciplinar nas áreas das ciências agrárias, social, econômica e ambiental, do qual 1/3 deveria corresponder a profissionais com mais de dois anos de experiência.
Todavia, nos termos daquele normativo, o atendimento desses requisitos, embora necessário, não se mostrava suficiente, sendo requerida a experiência da própria entidade.
[...]
Conforme informação obtida por minha Assessoria
 (https://aprender.ead.unb.br/pluginfile.php/326276/mod_resource/content/1/2004_JATOBA_Melhoria_dos_processos_de_reconhecimento_e_regularizacao_de_terras_das_comunidades_quilombolas .pdf) , o projeto PNUD BRA/01/023 da Fundação Cultural Palmares, vinculada ao Ministério da Agricultura, teria como objetivo "a definição dos mecanismos legais e administrativos para o cumprimento da competência que lhe conferia o Decreto 3.912, de 10 de setembro de 2001, de proceder às etapas necessárias a titulação das terras das Comunidades Remanescentes de Quilombos". Portanto, não guardaria relação com o projeto conduzido pelo Incra.
Conclui-se, então, que o Incape, sob nenhum aspecto, atendia aos requisitos previstos nos incisos II a IV do art. 11 da NE 39/2004, fato que seria percebido, sem maiores dificuldades, pelo ex-dirigente, caso tivesse atentado para os alertas contidos nos pareceres jurídicos e promovido a análise, ainda que perfunctória, da documentação ofertada.
12.	Equivale a dizer, o Tribunal conclui que houve negligência do ora recorrente no  gerenciamento dos recursos públicos postos sob sua supervisão e que as circunstâncias práticas do caso não limitavam de modo algum a sua ação quanto à incapacidade do Incape em realizar o objeto conveniado, na linha interpretativa determinada pela Lei de Introdução às Normas do Direito Brasileiro, com a redação dada pela Lei 12.376/2010, em seu art. 22.
13.	Daí a decisão reproduzida no subitem 1.1 desta instrução.
14.	Diante disso, vem o responsável por último mencionado impugnar a decisão mediante o instrumento recursais justado à peça 68. 
ADMISSIBILIDADE   
15.	Exarou se exame da admissibilidade do recurso à peça 71, em que se propõe dele conhecer e suspender os subitens 9.2 e 9.5 da decisão combatida. Seu relator, Ministro Raimundo Carreiro, acolheu a proposta em seu despacho trazido à peça 74. Reputa se acertado o proposto e acolhido.
MÉRITO              
16.	Delimitação
16.1.	Quanto ao mérito do recurso, no essencial é de perquirir se caberia reformar a decisão objurgada por acolhível um ou mais dos argumentos recursais sumariados a seguir:
a)	não é razoável o entendimento de que o ora recorrente se conduziu de modo negligente (nesta instrução, item 17) ;
b)	 o corpo técnico do Incape preencheria os requisitos postos à época dos fatos (ibid., item 18) ;
c)	 repercute sobre o mérito das contas o alegado fato de que constaria de manual operacional orientação sobre critérios de priorização de contratação (ibid., item 19) ;
d)	inexiste nexo de causalidade entre a conduta do ora recorrente, reputada negligente, e o dano havido ao erário (ibid., item 20) .
17.	Da pretensa não razoabilidade do entendimento de que o ora recorrente agiu de modo negligente
17.1.	À peça 68, p. 4-8 e 12, o recorrente sustenta que não seria razoável o entendimento de que agiu com negligência.
17.2.	Quanto à aplicabilidade do inciso IV do artigo 11, da NE 39/2004, teria constado da Informação DDPA/D 2/N°20/2007, de 17/8/2007 (peça 47. p. 20) , emitida por aquela Superintendência do Incra:
Esta Superintendência consultou a Diretoria de Desenvolvimento de Projetos de Assentamento, do INCRA Sede, por duas vezes, conforme documentos anexos, que nos informou que não há impedimento para a celebração do Convênio com empresas que não atende ao artigo 11, item II, desde que as mesmas atendam ao inciso IV, com apresentação dos currículos dos profissionais com experiência de dois anos em agricultura familiar e que corresponda a 1/3 de profissionais do quadro profissional da Instituição.
A composição do quadro de profissionais apresentados às fls. 29 a 48, preenche o requisito do inciso IV, da Norma de Execução. 
17.3.	Procuradora do INCRA- SR/28 teria elaborado a instrução trazida à peça 1, p. 84-90, de 8/10/2017, de que constaria o trecho infratranscrito com grifos do recorrente, de que consta menção à informação aludida.
Verifica-se que a proponente não tem dois anos de experiência em agricultura familiar, não atendendo ao requisito do art. 11, item II da NE/n°39/2004, contudo, se preenchida a condição do inciso IV do citado artigo (composto de profissionais com experiência superior a dois anos em agricultura familiar e que corresponda a 1/3 de profissionais do quadro da instituição) resta considerado sanado os demais requisitos, conforme informação acostada às fls. 71 [Informação DDPA/D 2/N°20/2007, de 17/8/2007 (peça 47. p. 20) ].
17.4.	Ter-se-ia destacado, portanto, nos trechos supratranscritos de instrução, que, "se preenchida a condição do inciso IV, restariam sanados os demais requisitos".
17.5.	Para o recorrente, seria injusta a decisão proferida em seu desfavor com base tão somente na imputação de haver sido negligente por ter feito leitura "pouco aprofundada do parecer da Procuradoria".
17.6.	Não teria havido dano o erário causado pela celebração do ato pelo ora recorrente porque teria sido iniciada, na oportunidade, "a celebração de um ajuste, pautado na boa-fé administrativa". 
17.7.	O recorrente teria sido assessorado "pelas áreas técnicas, e também pela Procuradoria" e esta, conquanto o tivesse alertado sobre ausência de tempo mínimo de existência da convenente, também teria ressaltado "a possibilidade de celebração mediante a justificativa do Superintendente".
17.8.	O entendimento do Tribunal seria firme no sentido de que "a boa-fé do responsável deve ser objetivamente analisada e provada no caso concreto, considerando-se a prática efetiva e as consequências de determinado ato à luz de um modelo de conduta comum do homem médio".
	Análise
17.9.	A alegação não merece prosperar.
17.10.	Quanto à interpretação da norma interna no Incra, perfilha-se integralmente o exaustivo entendimento do Ministério Público especializado transcrito no item 11 desta instrução, acolhido pela Corte. Com efeito, os requisitos previstos nos incisos do art. 11 da Norma de Execução (NE) 39/2004 são claramente cumulativos -- e não alternativos, como pretende o recorrente.
17.11.	O trecho transcrito pelo impugnante de parecer da Procuradora Regional-INCRA- SR28 (peça 1, p. 84-90) , de 8/10/2017, não socorre o recorrente. Isso porque ele expressamente se esteia em informação prestada pela própria Superintendência cuja veracidade não restou provada nos autos na medida em que o ora recorrente não juntou a eles meio de prova de que, como ali afirmado, teria sido em duas oportunidades orientado pela Diretoria de Desenvolvimento de
Projetos de Assentamento, do INCRA sede, no sentido de que não haveria "impedimento pra celebração de convênio com empresas que não atende ao artigo 11, item II, desde que as mesmas atendam ao inciso IV, com apresentação dos currículos dos profissionais com experiência de dois anos em agricultura familiar e que corresponda a 1/3 de profissionais do quadro profissional da
Instituição".
17.12.	 O recorrente não anexa a seu instrumento de recurso meio de prova do recebimento das orientações mencionadas no parágrafo precedente, quando mesmo tenha constado da fundamentação da decisão guerreada a transcrição supra do trecho do parecer do Ministério Público especializado em que se salienta a falta de tal meio de prova da mesma alegação aduzida em resposta a seu chamamento ao processo.
17.13.	Quanto à parte da alegação fundada na pretensa presunção de boa-fé do recorrente, é de ver que a boa-fé é apenas em princípio uma presunção relativa a militar em favor dos gestores de recursos públicos. Cumpre afastá-la ante a situação fática constitutiva da presunção constitucional de causação de prejuízo ao erário estatuída no art. 70 da Lei Maior, a saber a não comprovação da boa e regular aplicação dos recursos públicos por parte de quem os administre. Tem-se, nessa hipótese, prova presuntiva da imputação à ora recorrente da causação do prejuízo ao erário constatado. Colhe-se da lição de Plácido e Silva em sua obra Vocabulário Jurídico (28a ed. Rio de Janeiro: Forense, 2010, p. 1124) :
 
PROVA PRESUNTIVA. É a que se firma numa determinação legal, que se constitui em prova por determinação legal.
E, neste caso, salvo para tornar desfeita ou para a anular, o que cabe à parte contrária, quando se trata de presunção relativa, a menção da presunção legal dispensa o encargo da prova, desde que ela própria a produz.
17.14.	De Plácido e Silva (in Vocabulário Jurídico, vol. I, 12ª ed., Forense, 1993, p. 327) , assim a define:
Sempre se teve boa fé no sentido de expressar a intenção pura, isenta de dolo ou engano, com que a pessoa realiza o negócio ou executa o ato, certa de que está agindo na conformidade do direito, consequentemente, protegida pelos preceitos legais. Dessa forma, quem age de boa fé, está capacitado de que o ato de que é agente, ou do qual participa, está sendo executado dentro do justo e legal.  
17.15.	Ademais, a boa-fé pressupõe tanto que o agente não tenha consciência da ilicitude dos atos que praticou como que essa inconsciência seja inevitável, invencível, quer dizer, não atribuível à negligência ou à desatenção do agente. 
17.16.	Assim, se o agente tem consciência da ilicitude dos atos, ou se o desconhecimento era evitável, e mesmo assim ele os pratica, sua conduta é culpável, reprovável, e, por isso, não há de cogitar a boa-fé. 
17.17.	A boa-fé, fazendo-se um paralelo com o Direito Penal, equipara-se à ausência de culpabilidade, isto é, inexistência de reprovabilidade da conduta. 
17.18.	A multa tem natureza de pena, embora administrativa. Sua aplicação ao agente tem como requisitos, além da culpa ou dolo e da antijuridicidade, justamente essa reprovabilidade de conduta: a consciência acerca da ilicitude dos atos que cometeu, ou a inconsciência inescusável dessa ilicitude.  
17.19.	No Direito Administrativo, assim como no Direito Penal, não se pune conduta que não seja típica, antijurídica e culpável (reprovável) .  
17.20.	O tipo, no âmbito do Direito Administrativo, pode não ter o sentido estrito que lhe confere o Direito Penal - como "modelo legal do comportamento proibido, compreendendo o conjunto das características objetivas e subjetivas do fato punível" (Heleno Cláudio Fragoso, Lições de Direito Penal, 4ª ed., Forense, 1995, p. 153) -, mas, no mínimo, há que ser a previsão legal genérica do fato punível.  
17.21.	Assim, quando o Tribunal aplica multa ao agente faltoso necessariamente profere juízo no sentido da tipicidade, da antijuridicidade e da reprovabilidade de sua conduta. De outro modo, a multa não se lhe poderia ser aplicada.  
17.22.	Ora, se a multa decorre necessariamente do juízo de reprovabilidade da conduta, não há falar em reconhecimento da boa-fé do agente. Isto é, aplicação de multa e reconhecimento da boa-fé do agente são atos incompatíveis no âmbito do Direito Administrativo.  
17.23.	Tanto é que se o agente, por meio de novas provas, vier a demonstrar que não agiu com culpa ou dolo (excludente de tipicidade) , que sua ação estava amparada em norma permissiva (excludente de antijuridicidade) , ou que atuou com boa-fé, porque tinha desconhecimento invencível da ilicitude do fato (excludente de culpabilidade) , a aplicação da multa não subsistirá, bem como a irregularidade das contas, se outro motivo não houver.
18.	Do pretenso preenchimento dos requisitos pela convenente
18.1.	À peça 68, p. 7 9, o recorrente sustenta que "o Corpo Técnico-Profissional apresentado, à época, pela Convenente" teria se mostrado apto à celebração do ajuste, razão por que não teria havido "descumprimento das normas previstas para a aptidão da Instituição na execução dos serviços que seriam prestados".
	Análise
18.2.	Descabe acolher o argumento.
18.3.	O recorrente não produz prova do alegado. Prevalece a presunção relativa de causação de prejuízo ao erário até que se produza prova contrária idônea e inequívoca, o que incumbe ao impugnante por força da regra primária de direito que declina a quem alega o ônus da prova, estatuída na forma do brocardo latino allegare nihil et allegatum non probare paria sunt (nada alegar e não provar o alegado se equivalem) .
19.	Da pretensa repercussão de critério de priorização de contratação sobre o mérito das contas
19.1.	Diz-se que constaria do "Manual Operacional" orientação no sentido de que "as prestadoras de serviços que se enquadrem no disposto do item 3.2.2. do Manual e ao mesmo tempo tem a indicação dos assentados, aprovados através de Ata, deverão ter a prioridade de contratação." Logo, tal fato refuta a ideia de que o defendente teria agido em oposição ao Parecer da Procuradoria Jurídica.
	Análise
19.2.	A alegação não merece prosperar.
19.3.	Prescrições normativas acerca de critérios de priorizações de assentados nada têm a ver com o não preenchimento de requisitos objeto do item 17 desta instrução, fundamento do juízo de mérito das contas.
20.	Da pretensa inexistência de nexo de causalidade entre a conduta do ora recorrente reputada negligente e o dano havido ao erário
20.1.	À peça 68, p. 6-11, o recorrente sustenta que o infratranscrito trecho de relatório emitido no âmbito da Controladoria-Geral da União (CGU) , evidenciaria que a falha relativa à celebração de convênio com entidade sem experiência técnica na prestação de serviço de ATES e sem capacidade operacional e financeira para execução do objeto conveniado não teria causado dano ao erário:
4. CONCLUSÃO
4.1 Sobre os fatos e situações apontados à CGU, são, procedentes as irregularidades a seguir, listadas, cujo montante fiscalizado é de R$ 168.506.25, conforme demonstrado no corpo do relatório.
4.1.1) Falhas sem dano ao erário:
Item. 2.1.1.2 Ausência de cláusulas obrigatórias no Termo de Convênio e metas insuficientemente detalhadas no Plano de Trabalho.
Item. 2.1.1.3 - Celebração de convênio com entidade sem experiência técnica na prestação de serviços de ATES e sem capacidade Operacional e financeira para execução do objeto conveniado.
20.2.	Constaria do mesmo relatório que o dano ao erário teria sido causado "pela conduta da Incape e de seu representante, que não agiram em conformidade com as cláusulas antecipadamente convencionadas".
20.3.	Diante disso, não se pode inferir que o Recorrente e, por consequência, a SR18-INCRA, haveriam dado causa à a inexecução do convênio. 
20.4.	Para o recorrente, "a execução" teria sido "alterada após a celebração do ajuste, não podendo ser a suposta irregularidade o dispositivo único e certeiro que desencadeou na inexecução do Convênio".
20.5.	Não seria razoável estabelecer nexo de causalidade entre o ato de celebração do convênio e a concretização do dano porque "as irregularidades que causaram o dano" teriam havido "muito após a saída do Recorrente".
20.6.	Como teria sido destacado no Relatório do Tomador de Contas Especial - Relatório de TCE no. 01-2014, o ato tido por irregular teria consistido na "constatação, mediante manifestação técnica de servidores da concedente, de que dos produtos que foram contratados apenas um foi entregue, sendo que o outro não chegou a ser protocolado na SR28.DFE." 
20.7.	Constaria também do relatório que "o nexo de causalidade que culminou no dano ao erário" se verificaria "no comportamento do Presidente da convenente que possuía o dever de acompanhar a correta aplicação dos recursos recebidos, na forma prevista no contrato", de modo que ali se teria atribuído "toda a responsabilidade culpabilidade" ao Presidente da concedente.
20.8.	Para o recorrente, o "pouco tempo de fundação da Instituição", de acordo com o pronunciamento da Procuradoria, poderia ser superado pela capacitação técnica dos agentes da Convenente. Cumpriria considerar, ainda, que "todos os demais itens foram contemplados".
20.9.	O Subprocurador-Geral teria verificado, como se depreenderia da leitura do trecho de seu parecer trazido à peça 8, que o Incape teria promovido "alterações do corpo técnico sem a anuência do Incra", o que comprovaria a prática de "ato lesivo EXCLUSIVO da Convenente":
20.10.	Tanto o ora recorrente como a SR18-INCRA, por meio de seu sucessor, haveria tomado todas as medidas cabíveis para subsidiar e atender a grave e conflituosa situação das famílias assentadas.
20.11.	De acordo com o termo de convênio, a Convenente teria assumido as obrigações de executar o objeto do Convênio, prevista em sua Cláusula Primeira, e de "dirigir e manter, sob sua inteira responsabilidade, o pessoal qualificado necessário à execução direta dos serviços, assumindo todos os encargos de ordem trabalhista e previdenciária correspondentes
20.12.	Depreende-se que por força do pacto celebrado, a convenente teria assumido "a total responsabilidade pelo objeto do Convênio, inclusive em relação aos expertises do seu corpo técnico, eximindo a Concedente de total e qualquer dano, proveniente das execuções ou [...].
20.13.	Aplicar-se-ia ao caso do o art. 66 da Lei 8.666, de 21/6/1993, segundo a qual os contratos deverão ser fielmente executados pelas partes em respeito às regras inicialmente pactuadas.
20.14.	Denúncias de irregularidades teriam motivado a instauração de inquérito policial em que integrante do Incape respondem por crimes e disso se inferiria que "todas as irregularidades ocorridas na execução do Convênio se originam das ações dolosas da Convenente".
20.15.	Segundo o recorrente, "mudanças na execução do Convênio" teriam "iniciado em 02 de janeiro de 2008", quando não mais funcionava como Superintende Regional. Naquela data o INCAPE encaminha o Ofício n°: 01/2008, dirigida ao Superintendente Regional - Sr. João Batista Ferreira dos Santos, a alteração da composição da equipe técnica.
20.16.	O fato de que se celebraram dois termos aditivos com o endosso de pareceres favoráveis da Procuradoria Jurídica faria prova de que "os resultados negativos da avença" não teriam se originado da "opção do defendente em celebrar convênio com entidade sem capacidade técnica", como teria inferido o Ministério Público especializado.
	Análise
20.17.	A alegação não merece agasalho.
20.18.	Como observado pelo Ministério Público especializado na fase de instrução das contas, em trecho de seu parecer reproduzido na fundamentação da decisão combatida, a experiência da entidade na prestação dos serviços, exigida no incido II do art. 11 da NE 39/2004, era elemento essencial da seleção da entidade; tanto quanto a qualificação dos profissionais requerida no incisos III e IV do mesmo dispositivo requeriam a disposição de corpo técnico multidisciplinar nas áreas das ciências agrárias, social, econômica e ambiental, do qual 1/3 deveria corresponder a profissionais com mais de dois anos de experiência.
20.19.	A decisão do Tribunal não se fundou, porém, tão somente no grave descumprimento de inciso da NE 39/2004. O Ministério Público detectou elementos de convencimento robustos da incapacidade técnica do Incape de executar o objeto do convênio mediante análise dos currículos dos profissionais que teriam sido apresentados na proposta respectiva (peça 47, p. 28-47) , a saber a falta de prova nos autos de que (i) o Incape dispunha de corpo técnico multidisciplinar nas áreas das ciências agrárias, social, econômica e ambiental, tal como exigido no inciso III do art. 11 da NE 39/2004 (apresentaram-se tão somente os currículos de cinco técnicos em agropecuária, três engenheiros agrônomos e duas pedagogas) e (ii) de que os profissionais apresentados integravam o quadro técnico do Incape correspondendo a 1/3 de seu pessoal, consoante requerido no inciso IV daquele dispositivo
20.20.	Daí a conclusão do Tribunal nos sentidos de que "o Incape, sob nenhum aspecto, atendia aos requisitos previstos nos incisos II a IV do art. 11 da NE 39/2004" e de que tal fato percebido facilmente pelo ora recorrente se tivesse atentado para os alertas contidos nos pareceres jurídicos e promovido a análise, mesmo se perfunctória, da documentação ofertada.
20.21.	Perfilha-se esse entendimento. A não comprovação por diferentes critérios cumulativamente estabelecidos da capacidade técnica do corpo de funcionários da entidade para dar cabo do objeto do convênio faz inaceitável a alegação de que a falha da seleção da entidade não tenha concorrido para a não execução do objeto do convênio e, de conseguinte, para o dano causado ao erário.
20.22.	Noutras palavras, não seria de modo algum razoável, diante do não preenchimento de tais requisitos de seleção da entidade convenente, admitir, ante mera alegação do recorrente desacompanhada de provas, a inexistência de nexo causal entre a não execução do objeto de convênio e a não comprovada falta de capacidade da entidade selecionada para dele dar cabo.
20.23.	A não execução do objeto de um convênio pode ter lugar por diferentes causas concorrentes. A presunção juris tantum de que a conduta negligente do ora recorrente tenha sido causa do dano havido ao erário não exclui, portanto, a contribuição para tanto de outras ocorrências havidas posteriormente. Dito ainda de outro modo, tal presunção não seria elidida mesmo se restassem comprovadas tanto práticas posteriores de irregularidaes na execução do convênio como mudanças da equipe técnica ainda mais prejudiciais à aludida execução.
20.24.	Por fim, a continuidade da vigência do convênio pela Administração Pública Federal mediante a celebração de termos aditivos, endossados ou não por pareceres jurídicos, não faz prova de que a não execução do convênio não tenha sido causada pela conduta negligente do ora recorrente nos procedimentos de seleção da empresa convenente, dentre outras possíveis causas.
CONCLUSÃO
21.	Das análises empreendidas se conclui que:
a)	é acertado o entendimento de que o ora recorrente se conduziu de modo negligente;
b)	 não há nos autos meios de prova da alegação de que o Incape preencheria os requisitos postos à época dos fatos;
c)	 não repercute sobre o mérito das contas o alegado fato de que constaria de manual operacional orientação sobre critérios de priorização de contratação;
d)	existe nexo de causalidade entre a conduta do ora recorrente, reputada negligente, e o dano havido ao erário.
PROPOSTA DE ENCAMINHAMENTO
22.	Do exposto, propõe-se, com fundamento nos arts. 32, inciso I, e 33 da Lei 8.443, de 16/6/1992:
a)	conhecer do recurso e, no mérito, negar-lhe provimento;
b)	notificar da decisão sobrevinda o recorrente e os demais interessados notificados do Acórdão impugnado, sem deixar de anexar ao expediente de notificação cópia do relatório e da fundamentação da decisão.
É o Relatório.

Edméia Porto Ferreira (OAB/DF 27.255) e outros

Subprocurador-Geral Lucas Rocha Furtado

TOMADA DE CONTAS ESPECIAL. PLANOS DE DESENVOLVIMENTO DO ASSENTAMENTO. INEXECUÇÃO DO OBJETO DE CONVÊNIO. CONTAS IRREGULARES. DÉBITO. MULTA. RECURSOS DE RECONSIDERAÇÃO. CONHECIMENTO. ELEMENTOS INCAPAZES DE MODIFICAR O ACÓRDÃO RECORRIDO. NÃO PROVIMENTO. CIÊNCIA AO INTERESSADO.

TOMADA DE CONTAS ESPECIAL (TCE)

Secretaria de Recursos (Serur)

Tratam-se de Recurso de Reconsideração em Tomada de Contas Especial (peça 68) interposto por Herbert Cavalcante de Lima, contra o Acórdão 11375/2019-TCU-Segunda Câmara (peça 56) , relatado pelo Ministro Augusto Nardes, que examinou Tomada de Contas Especial instaurada em razão da inexecução do Convênio CRT/DE/0.3000/2007, firmado com o Instituto de Capacitação e Pesquisa Marcos Corrêa Lins (Incape) para a elaboração de dois Planos de Desenvolvimento do Assentamento (PDA) e a prestação de Assessoria Técnica, Social e Ambiental para 473 famílias assentadas em projetos de Assentamento da Reforma Agrária no Distrito Federal e Entorno (peça 1) .
2.	Por meio da deliberação acima referida, decidiu-se pela irregularidade das contas dos Srs. Agenor Pereira Dias Filho, Herbert Cavalcante de Lima, ora recorrente, e do Instituto de Capacitação e Pesquisa Marcos Corrêa Lins - Incape, condenação solidária em débito, aplicando multas previstas no art. 57 da Lei 8.443/1992 c/c o art. 267 do RI/TCU, no valor de R$ 20.000,00 (vinte mil reais) , conforme teor abaixo reproduzido:
ACORDAM os Ministros do Tribunal de Contas da União, reunidos em Sessão da Segunda Câmara, diante das razões expostas pelo Relator,
9.1. declarar a revelia do Instituto de Capacitação e Pesquisa Marcos Corrêa Lins - Incape, nos termos do art. 12, § 3°, da Lei 8.443/1992;
9.2.  julgar irregulares as contas dos Srs. Agenor Pereira Dias Filho, Herbert Cavalcante de Lima e do Instituto de Capacitação e Pesquisa Marcos Corrêa Lins - Incape, com fundamento nos arts. 1°, inciso I, 16, inciso III, alínea "c" e § 2° da Lei 8.443/1992 c/c os arts. 19 e 23, inciso III, da mesma Lei, e com arts. 1°, inciso I, 209, incisos III e § 5°, 210 e 214, inciso III, do Regimento Interno, condenando-os, solidariamente, ao pagamento da quantia a seguir especificada, com a fixação do prazo de quinze dias, a contar das notificações, para comprovarem, perante o Tribunal (art. 214, inciso III, alínea "a", do Regimento Interno) , o recolhimento das dívidas aos cofres do Instituto Nacional de Colonização e Reforma Agrária - INCRA, atualizadas monetariamente e acrescidas dos juros de mora, calculados a partir da data discriminada, até a data do recolhimento, na forma prevista na legislação em vigor. 	
Data da Ocorrência	Valor original (R$) 
1/11/2007	168.506,25
9.3. aplicar ao Sr. Agenor Pereira Dias Filho e ao Instituto de Capacitação e Pesquisa Marcos Corrêa Lins - Incape, individualmente, a multa prevista no art. 57 da Lei 8.443/1992 c/c o art. 267 do Regimento Interno, no valor de R$ 20.000,00 (vinte mil reais) , com a fixação do prazo de quinze dias, a contar das notificações, para comprovarem, perante o Tribunal (art. 214, inciso III, alínea "a", do Regimento Interno) , o recolhimento das dívidas aos cofres do INCRA, atualizadas monetariamente desde a data do acórdão até a dos efetivos recolhimentos, se forem pagas após o vencimento, na forma da legislação em vigor;
9.4. autorizar o pagamento da dívida em até trinta e seis parcelas mensais e consecutivas, caso requerido pelos responsáveis, nos termos do art. 26 da Lei 8.443/1992 c/c o art. 217 do Regimento Interno, fixando-lhes o prazo de quinze dias, a contar do recebimento da notificação, para comprovarem perante o Tribunal o recolhimento da primeira parcela, e de trinta dias, a contar da parcela anterior, para comprovarem os recolhimentos das demais parcelas, devendo incidir sobre cada valor mensal, atualizado monetariamente, os juros de mora devidos, na forma prevista na legislação em vigor;
9.5. autorizar, desde logo, a cobrança judicial das dívidas, nos termos do art. 28, inciso II, da Lei 8.443, de 1992, caso não atendidas as notificações;
9.6. encaminhar cópia desta deliberação ao Procurador-Chefe da Procuradoria da República em Brasília, nos termos do § 3° do art. 16 da Lei 8.443/1992 c/c o § 7° do art. 209 do Regimento Interno do TCU, para adoção das medidas cabíveis;
9.7. dar ciência deste acórdão aos responsáveis e à Superintendência Regional do Incra no Distrito Federal e Entorno - SR (28) DFE, destacando que o relatório e o voto que fundamentam a deliberação ora encaminhada podem ser acessados por meio do endereço eletrônico www.tcu.gov.br/acordaos e que, caso tenha interesse, o Tribunal poderá encaminhar-lhes cópia desses documentos sem quaisquer custos.
3.	Como já mencionado, a irregularidade resumidamente consistiu na inexecução do Convênio CRT/DE/0.3000/2007, firmado indevidamente com o Instituto de Capacitação e Pesquisa Marcos Corrêa Lins (Incape) , sem observar norma e sem comprovar a devida capacidade técnica da conveniada para o objeto avençado.
4. 	Inconformado, o recorrente, Herbert Cavalcante de Lima, interpôs o presente apelo (peça 68) para reformar do acórdão acima, de maneira que suas contas sejam julgadas regulares e excluído o débito, em razão dos argumentos resumidos a seguir:
	a)	descaracterização de negligência em sua conduta;
	b)	 cumprimento de requisitos normativos, por parte do corpo técnico, do Incape à época dos fatos;
	c)	prioridade da contratação, segundo os critérios utilizados em manual operacional;
	d)	inexistência de nexo de causalidade entre sua conduta e o dano ao Erário.
5.	Em relação ao argumento de que não agiu com dolo, entendo que também não pode ser acolhido, diante de todos os elementos dos autos. Sabe-se que, no âmbito deste Tribunal, para a responsabilização do gestor, é suficiente a ausência de boa-fé objetiva, sendo dispensável a comprovação de má-fé (dolo) . A boa-fé objetiva é comprovada pela obediência aos preceitos legais e princípios jurídicos, ainda que o agente tenha concorrido para danos ao Erário ou qualquer outra irregularidade. Assim, considerando a natureza das irregularidades praticadas pelo recorrente, certamente ela obsta a caracterização da boa-fé objetiva.
6.	Elementos dos autos demonstram que houve negligência na conduta do recorrente, uma vez que está claro que os requisitos para o convênio com o Incape, previstos no art. 11 da Norma de Execução (NE) 39/2004, são cumulativos e não alternativos como consta nas razões do recurso. Além disso, o parecer jurídico (peça 1, p. 84-90) , que supostamente lhe serviu de orientação, arrimou-se em informação não comprovada de que o recorrente fora orientado pela Diretoria de Desenvolvimento de Projetos de Assentamento do INCRA, no sentido de ser suficiente o cumprimento do requisito previsto no art. 11, inciso IV, da referida norma, para que a avença acontecesse validamente.
7.	Está bem caracterizado, assim, o descumprimento do normativo, pois também não restou comprovado que o corpo técnico do Incape apresentava, à época da assinatura, capacidade técnica suficiente para a execução dos serviços. A pretensa prioridade da Incape na contratação, por sua vez, também não significa que se deveria relevar o descumprimento de todos os requisitos previstos no art. 11 da Norma de Execução (NE) 39/2004. Logo, não assiste razão ao recorrente em suas alegações a esse respeito.
8.	A conduta negligente do recorrente ao não observar o necessário cumprimento de todos os critérios de contratação, acarretou dano por conta da inexecução do objeto da avença. O relator estava municiado de elementos de convencimento suficientes a respeito da incapacidade técnica, haja vista o resultado da análise dos currículos profissionais apresentados na proposta de contratação (peça 47, p. 28-47) . Assim, entendo que está bem configurada a existência de nexo causal existente entre a conduta do recorrente e os prejuízos verificados, não importando o que porventura veio a acontecer com a conveniada posteriormente. A inexecução, na verdade, era justo o que normativo descumprido tinha por objetivo evitar.  
9.	Assim, concordo com o resultado das análises da Unidade Técnica, referendada pelo MP/TCU, incorporo os argumentos comuns e convergentes como parte das presentes razões de decidir, e Voto por que este colegiado adote a proposta de Acórdão que ora submeto à deliberação.
TCU, Sala das Sessões Ministro Luciano Brandão Alves de Souza, em 20 de outubro de 2020.
RAIMUNDO CARREIRO 
Relator